---
title: "**Módulo 2: Introducción al manejo de datos espaciales**"
subtitle: "Handling spatial vector data"

author: 
- Sergio A. Barona \newline
- Laboratorio de Economía Aplicada (LEA) \newline
- Departamento de Economía y Finanzas \newline

institute:
- Universidad Javeriana Cali

date: "21-04-2025"
output:
  html_document:
    toc: true
    toc_float:
        collapsed: true
        smooth_scroll: false
    number_sections: true
    theme: spacelab
    highlight: tango
    
header-includes:
  - \AtBeginEnvironment{CSLReferences}{\tiny}
  - \AtBeginSection{}
---
```{r setup, include=FALSE}
knitr::opts_chunk$set(echo = TRUE)
```

# El paquete sf

El paquete sf puede ser usado para representar y trabajar con spatial vector data (points, polygons, and lines) y su información asociada (Pebesma, 2022 a)

# Objeto sf:

## sf object

The sf object nc is a data.frame containing a collection with 100 simple features (rows) and 6 attributes (columns) plus a list-column with the geometry of each feature. A sf object contains the following objects of class sf, sfc and sfg:

- sf (simple feature): each row of the data.frame is a single simple feature consisting of attributes and geometry.

- sfc (simple feature geometry list-column): the geometry column of the data.frame is a list-column of class sfc with the geometry of each simple feature.

- sfg (simple feature geometry): each of the rows of the sfc list-column corresponds to the simple feature geometry (sfg) of a single simple feature.

## Leer sf object

Como vimos en la sesión pasada, podemos leer un objeto *sf* con la función ´st_read()´.

Un ejemplo: leemos el shapefile ´dpto.col´, que contiene los departamentos de Colombia:

```{r read, fig.cap="", results='show', warning=FALSE, message=FALSE, echo=TRUE}
library(sf)
dpto.col = st_read(dsn = "C:\\Users\\sergio.barona\\Desktop\\SpatialData-Workshop\\vector_data\\nbi_dptos\\",
            layer = "dptoscol_nbi_cnpv2018")
class(dpto.col)

print(dpto.col)
plot(dpto.col)
```

## Nota: visualizar sf object

Después de cargar el objeto *sf* podemos realizar la visualización a través de la librería **ggplot2**, específicamente utilizando la función **geom_sf()** para dibujar las geometrías espaciales.

```{r plot 1 sf, fig.cap="", results='show', warning=FALSE, message=FALSE, echo=TRUE}
library(ggplot2)
ggplot(dpto.col) + geom_sf(aes(fill = tasa_nb))
```

Elementos adicionales se pueden incorporar a la visualización:

```{r plot 2 sf, fig.cap="", results='show', warning=FALSE, message=FALSE, echo=TRUE}
library(tidyverse)
ggplot(dpto.col) +
  geom_sf(aes(fill = tasa_nb), color = "grey80", size = 0.3) +
  geom_sf_text(
    data = dpto.col %>% filter(tasa_nb > 50),
    aes(label = dpto),
    size = 2, color = "red", fontface = "bold"
  ) +
  scale_fill_gradient(
    low = "#f7fbff",
    high = "#08306b",
    name = "Tasa NBI (%)"
  ) +
  theme_bw(base_size = 18) +
  theme(
    legend.position = "right",
    panel.grid.major = element_line(color = "grey90", size = 0.2),
    plot.title = element_text(face = "bold", size = 16),
    plot.subtitle = element_text(size = 12),
    plot.caption = element_text(size = 9, color = "grey40")
  ) +
  labs(
    title = "Tasa de NBI por Departamento en Colombia",
    subtitle = "Etiquetas solo para departamentos con NBI > 50%",
    caption = "Fuente: DANE (2018). CNPV",
    x = " ", y = " "
  ) +
  coord_sf()


```

## Crear sf object (añadir en la diapositiva)

Podemos crear un objeto *sf* proporcionando los dos elementos que la componen: 

1. A *dataframe* with the attributes of each feature

2. A simple feature geometry list-column *sfc* containing simple feature geometries *sfg* (por ejemplo, puntos, conjuntos de puntos, polígonos, etc.).

Aquí un ejemplo (CAMBIAR EL EJEMPLO):

```{r create sf, fig.cap="", results='show', warning=FALSE, message=FALSE, echo=TRUE}

# Create geometries
pt1 <- st_point(c(1, 1))
pt2 <- st_point(c(2, 3))
mp  <- st_multipoint(rbind(c(4, 2), c(5, 3), c(4.5, 2.5), c(5.5, 2.2)))
poly <- st_polygon(list(rbind(c(7, 1), c(9, 1), c(8, 3), c(7, 1))))
line <- st_linestring(rbind(c(3, 0.5), c(3.5, 2), c(5, 1.5)))

# Combine into an sfc
geoms <- st_sfc(pt1, pt2, mp, poly, line)

# Add attributes
df <- data.frame(
  name = c("Alpha", "Beta", "Gamma", "Delta", "Epsilon"),
  type = c("Single Point", "Single Point", "MultiPoint", "Polygon", "Line"),
  value = c(10, 20, 30, 40, 50)
)

sf_obj <- st_sf(df, geometry = geoms)

# Plot single points, set of points and polygon
library(ggplot2)
ggplot(sf_obj) + geom_sf(aes(col = type, fill = type), size = 3) + theme_bw()
```

En la subsección "st_as_sf", se verá un ejemplo más aplicado, donde podemos utilizar la creación de objetos sf.

# Selección de elementos

La indexación en los datos vectoriales espaciales funcionan de la siguiente manera:

```{r union sf, fig.cap="", results='show', warning=FALSE, message=FALSE, echo=TRUE}
# Seleccionar la variable
dpto.col$tasa_nb

# Es diferente de:
dpto.col["tasa_nb"]
plot(dpto.col["tasa_nb"])

```

# Joining data and creat map

Uno de los ejercicios más frecuentes en la visualización de datos espaciales es la unión de diferentes fuentes de datos.

Aquí presento un ejemplo: supongamos que queremos añadir la información sobre los ingresos corrientes e ingresos totales de cada municipio de Colombia, usando la información del DNP. 

Paso 1: cargamos los spatial vector data:

```{r join, fig.cap="", results='show', warning=FALSE, message=FALSE, echo=TRUE}
mun_shape <- st_read(dsn = "C:\\Users\\sergio.barona\\Desktop\\SpatialData-Workshop\\vector_data\\\\DANE_geodata\\",
                      layer = "MGN_ANM_MPIOS") %>% mutate(
                        cod = as.numeric(
                          paste0(DPTO_CCDGO, MPIO_CCDGO))
                      )
head(mun_shape)
plot(mun_shape)
```

Paso 2: cargamos los datos del DNP

```{r join2, fig.cap="", results='show', warning=FALSE, message=FALSE, echo=TRUE}
ing_dnp <- readxl::read_excel("C:\\Users\\sergio.barona\\Desktop\\SpatialData-Workshop\\vector_data\\CNPV_2018\\INGRESOS_MUN_DNP.xlsx")

summary(ing_dnp)
```

Paso 3: realizamos la unión a través de los operadores join (left_join, right_join, full_join, inner_join, etc.)
```{r join3, fig.cap="", results='show', warning=FALSE, message=FALSE, echo=TRUE}
mun.col <-  mun_shape[c("cod",
                             "geometry")] %>%
  left_join(ing_dnp,by = "cod")

ggplot(mun.col) + geom_sf(aes(fill = corr_tot))
```

**Ejercicio:** añadir los datos sobre la población total.

```{r join4, fig.cap="", results='show', warning=FALSE, message=FALSE, echo=TRUE}
pob <- readxl::read_excel("C:\\Users\\sergio.barona\\Desktop\\SpatialData-Workshop\\vector_data\\CNPV_2018\\Pob_MUN_CNPV2018.xlsx")

mun.col <-  mun.col %>%
  left_join(pob[c("cod", "n")],by = "cod")

ggplot(mun.col) + geom_sf(aes(fill = n))
```

# Funciones st_*()

Hay funciones ampliamente utilizadas para manejar objetos *sf*. Aquí algunas:

- st_read() reads a sf object

- st_write() writes a sf object

- st_crs() gets or sets a new coordinate reference system (CRS)

- st_transform() transforms data to a new CRS

- st_intersection() intersects sf objects

- st_union() combines several sf objects into one

- st_simplify() simplifies a sf object

- st_coordinates() retrieves coordinates of a sf object

- st_as_sf() converts a foreign object to a sf object

En lo sucesivo, examinamos algunas aplicaciones utilizando estas funciones.


## st_union

```{r stunion, fig.cap="", results='show', warning=FALSE, message=FALSE, echo=TRUE}
# Examinemos el caso de dos departamentos: Valle del Cauca y Cauca
valle_cauca <- mun.col %>% filter(nom_dpto %in% c("VALLE DEL CAUCA", "CAUCA"))

ggplot(valle_cauca) + geom_sf(aes(fill = ingresos_totales))

```

Supongamos que queremos una unión entre el Valle del Cauca y el Cauca. Así que, para ello, podemos utilizar la función ´st_union()´:

```{r stunion ejemplo, fig.cap="", results='show', warning=FALSE, message=FALSE, echo=TRUE}
# Primero, definimos la unión para un departamento
valle = mun.col %>% filter(nom_dpto == "VALLE DEL CAUCA")

valle_union <- valle %>%
  summarise(
    nom_dpt = unique(nom_dpto),        
    total_pop = sum(n),        
    total_ing = sum(ingresos_totales),  
    total_corr = sum(ingresos_corrientes),
    dpto_corr_tt = total_corr/total_ing,  
    geometry = st_union(geometry)   
  )

print(valle_union)
```

**Posible ejercicio**: ¿Cómo podríamos hacer la unión para todos los departamentos? **Pista**: usar la función **group_by()**:

```{r stunion ejemplo2, fig.cap="", results='show', warning=FALSE, message=FALSE, echo=TRUE}
# Primero, definimos la unión para un departamento
dptos_union <- mun.col %>%
  group_by(nom_dpto) %>%
  summarise(
    nom_dpt = unique(nom_dpto),        
    total_pop = sum(n),        
    total_ing = sum(ingresos_totales),  
    total_corr = sum(ingresos_corrientes),
    dpto_corr_tt = total_corr/total_ing,  
    geometry = st_union(geometry)   
  )

# ¿Cómo se vería?
ggplot(dptos_union) + geom_sf(aes(fill = total_pop))
```


## st_simplify

Aún no encuentro exactamente la utilidad de explicar st_simplify. Pero aquí un ejemplo:

```{r stsimplify, fig.cap="", results='show', warning=FALSE, message=FALSE, echo=TRUE}
dptos_simplify = st_simplify(dpto.col, dTolerance = 10000)

ggplot(dptos_simplify) + geom_sf()

```

## st_as_sf

Una aplicación común es la creación de objetos **sf** para añadir a nuestros datos.

```{r stsf, fig.cap="", results='show', warning=FALSE, message=FALSE, echo=TRUE}
# Extraer centroides
cent.dptos <- st_centroid(dpto.col)

# Obtener coordenadas de los centroides
valle <- cent.dptos %>% filter(cod == 76) %>% st_coordinates()
bogota <- cent.dptos %>% filter(cod == 11) %>% st_coordinates()

# Crear la línea como sfc y luego como sf
line_vb <- st_sfc(st_linestring(rbind(valle, bogota)), crs = st_crs(dpto.col))
line_sf <- st_sf(geometry = line_vb)

# Graficar
ggplot() +
  geom_sf(data = dpto.col, fill = "white", color = "black") +
  geom_sf(data = line_sf, color = "red", size = 1.2) +
  geom_sf(data = cent.dptos %>% filter(cod %in% c(76, 11)),
          color = "blue", size = 1) 

```

Otra aplicación común es añadir puntos en lugares específicos de interés. Veamos un ejemplo: supongamos que queremos añadir un indicador para un punto de referencia en una ciudad. Ejemplo: parque Simón Bolívar (4.658164647475244, -74.09413442050968).


```{r stsf caso, fig.cap="", results='show', warning=FALSE, message=FALSE, echo=TRUE}
# Filtrar la geometría para Bogotá
bogota = mun.col %>% filter(cod_dpto == 11)

# Crear las coordenadas de interés:
aux.coord <- data.frame(
place = c("Parque Simon Bolivar"),
long = c(-74.09413442050968),
lat = c(4.658164647475244)) %>% st_as_sf(coords = c("long", "lat"))

# Fijar el CRS
st_crs(aux.coord) = st_crs(bogota)

# Visualizar
ggplot() + geom_sf(data = bogota) +
  geom_sf(data = aux.coord, col = "red") +
  geom_sf_text(data = aux.coord,
                aes(label = place),
                size = 2, vjust = -1, col = "red")

```

## st_intersects

Podemos usar esta función de *sf* para contar el número de puntos que caen dentro de los polígonos de un objeto *sf*.

```{r stintersects, fig.cap="", results='show', warning=FALSE, message=FALSE, echo=TRUE}

# Points over map (simple feature geometry list-column sfc)
points <- st_sample(mun.col, size = 100)

# Map of points within polygons
ggplot() + geom_sf(data = mun.col) + geom_sf(data = points)

# Intersection (first argument map, then points)
inter <- st_intersects(mun.col, points)

# Add point count to each polygon
mun.col$count <- lengths(inter)

# Map of number of points within polygons
ggplot(mun.col) + geom_sf(aes(fill = count))

```

# Ejercicio 2


# Referencias
