---
title: "**Módulo 1: Introducción al manejo de datos espaciales**"
subtitle: "Fundamentos y manejo de datos espaciales vectoriales"

author: 
- Sergio A. Barona \newline
- Laboratorio de Economía Aplicada (LEA) \newline
- Departamento de Economía y Finanzas \newline

institute:
- Universidad Javeriana Cali

date: "21-04-2025"
output:
  html_document:
    toc: true
    toc_float:
        collapsed: true
        smooth_scroll: false
    number_sections: true
    theme: spacelab
    highlight: tango
    
header-includes:
  - \AtBeginEnvironment{CSLReferences}{\tiny}
  - \AtBeginSection{}
---
```{r setup, include=FALSE}
knitr::opts_chunk$set(echo = TRUE)
```

# Motivación: el lugar importa

Los datos espaciales están en todas partes.Posibles preguntas (Bivand,Pebesma & Gómez Rubio, 2008):

- ¿La distribución espacial de la incidencia de enfermedades permite concluir que existen conglomerados y, si es así, estos conglomerados están relacionados con factores como la edad, pobreza o fuentes de contaminación?

- ¿Tienden los gobiernos a comparar sus políticas con las de sus países vecinos o actúan de manera independiente?

El **análisis de datos espaciales** es un desafío, porque se ocupa de preguntas que no se pueden responder directamente examinando los datos. 

# Datos espaciales en economía

## Ejemplo 1:

**Pregunta:** 

## Ejemplo 2:

**Pregunta:**

# R como herramienta SIG

## ¿Por qué R en general? 

R tiene las siguientes ventajas:

- R es un software libre.
- R es multiplataforma.
- R tiene una **sofisticada capacidad para hacer gráficos**, incluyendo paquetes gráficos especializados.
- R tiene librerías que cubren un amplio rango de las metodologías de la estadística y las matemáticas (series temporales, optimización matemática, inferencia estadística, etc.)
- Existe una comunidad activa que ha promovido el incremento en su número de usuarios: **The R Project**, **R Contributor Site**, **RStudio Community** y **R Bloggers**.

# ¿Qué es SIG?

Tradicionalmente, el almacenamiento y análisis de datos espaciales se ha realizado en Sistemas de Información Geográfica (SIG).

**SIG:** un SIG es "a powerful set of tools for collecting, storing, retrieving at will, transforming,and displaying spatial data from the real world for a particular set of purposes", _i.e._, "checking, manipulating, and analysing data, which are spatially referenced to the Earth" (Burrough & McDonnell, 1998, p. 11).

## ¿Por qué R como herramienta SIG?

En virtud se capacidad para analizar y visualizar datos, R es un buena elección para el análisis de datos espaciales.

Veremos que:

- Muchos problemas pueden resolverse usando únicamente **R base**.

## Principales paquetes para datos espaciales

### Paquetes actuales: sf y terra

[Insertar Figura 1.1. de Burrough & McDonnell(1998)]

### Old spatial packages:

Antes del desarrollo de **sf**, los siguientes paquetes eran los más utilizados:

- *sp*: usado para representar y trabajar con datos espaciales vectoriales

Igualmente:

- **rgdal** (Bivand, Keitt, and Rowlingson, 2023).
- **rgeos** (Bivand and Rundel, 2022)
- **maptools** (Bivand and Lewin-Koh, 2022)

Estos paquetes no reciben matenimiento y, por ende, serán retirados.


# Tipos de datos espaciales: vector and raster data (Areal data)

Areal data is a fixed countable colection of regular or irregular areal units at which variables are observed (Moraga, 2023)

### Datos vectoriales

Vector data is used to display points, lynes, and polygons, and possibly associated information.

[Añadir ejemplo]

### Datos raster

Raster data are regular grids with cells of equal size that are used to store values of spatially continuous phenomeno, such as elevation, temperature, air pollution, etc.

## Otros tipos de datos espaciales

Moraga (2023) clasifica los datos vectoriales y raster como areal data. Sin embargo, menciona que existen otros tipos de datos espaciales:

### Geostatistical data: 

[Añadir ejemplo]

### Point patterns

[Añadir ejemplo]

### Spatio-temporal data

[Añadir ejemplo]

### Spatial functional data

[Añadir ejemplo]

### Mobility data

[Añadir ejemplo]


# Datos espaciales en R

# Vector data

Los vector data son empleados para representa puntos, líneas y polígonos.

## Exploración de datos espaciales: Shapefile

Los vector data usualmente son representados usando un formato de almacenamiento llamado **shapefile**.

Note que un **shapefile** no es un único archivos, sino una colección de archivos relacionados. Hay **tres archivos obligatorios**:

- *.shp*: contiene la geometry data.
- *.shx*: positional index of the geometry data
- *.dbt*: attributes for each shape

Otros archivos pueden encontrarse:

- *.prj*: plain text describing the projection.
- *.sbn* y *.sbx*: spatial indices of the geometry data.
- *.shp.xml*: spatial metadata in XMLformat.

## Cargar vector data

La función **st_read()** del paquete **sf** puede ser usada para leer el **shapefile**. 

```{r loading library, fig.cap="", results='show', warning=FALSE, message=FALSE, echo=TRUE}
library(tidyverse)
library(sf)
```

```{r read, fig.cap="", results='show', warning=FALSE, message=FALSE, echo=TRUE}
library(sf)
col.shp = st_read(dsn = "C:\\Users\\Portatil\\Desktop\\SpatialData-Workshop\\vector_data\\colombia\\",
            layer = "COLOMBIA")
class(col.shp)
```
Examinar los datos cargados:


```{r read, fig.cap="", results='show', warning=FALSE, message=FALSE, echo=TRUE}
head(col.shp)
```

Visualizar el primer atributo:


```{r read, fig.cap="", results='show', warning=FALSE, message=FALSE, echo=TRUE}
plot(col.shp[1])
```

Como se mencionó anteriormente, antes de la aparición de **sf**, el paquete **sp** era utilizado para gestionar y analizar datos espaciales. La clase **sp**...

La función *st_as_sf()* sirve para transformar objectos **sp** a **sf**. Similarmente, un objeto **sf** puede ser transformado en un objeto **sp** a través de 

```{r read, fig.cap="", results='show', warning=FALSE, message=FALSE, echo=TRUE, eval=FALSE}

as(sf_object, "Spatial")

```

## Coordinate Reference Systems

Los Coordinate Reference System (CRS) de los datos espaciales especifica:

- El origen
- The unit of measurement of the spatial coordinates

Las CRS son importantes para el manejo, análisis y visualización de datos espaciales. Locations on earth can be referenced using:

- Unprojected (also called geographic) 
- Projected CRSs

### Geographic CRS

- La latitud y la longitud son usados para identificar locaciones on the Earth's three-dimensional ellipsoid surface.

- Latitude values measure the angles north or south of the equator (0 degrees) and range from -90 degrees at the south pole to 90 degrees at the north pole.


- Longitude values measure the angles west or east of the prime meridian. Longitude values range from –180 degrees when running west to 180 degrees when running east 

Latitude and longitude coordinates may be expressed in degrees, minutes, and seconds, or in decimal degrees:

### Projected CRS

- It uses Cartesian coordinates to reference a location on two-dimensional representation of the Earth. 

- All projections produce distortion of the Earth’s surface in some fashion, and cannot simultaneously preserve all area, direction, shape, and distance propertie

[Agregar figura]

### EPSG codes

Most common CRSs can be specified by providing their EPSG (European Petroleum Survey Group) codes or their Proj4 strings. Common spatial projections can be found at https://spatialreference.org/ref/. Details of a given projection can be inspected using the st_crs() function of the sf package. 

For example, the EPSG code 4326 refers to the WGS84 longitude/latitude projection. 


```{r read, fig.cap="", results='show', warning=FALSE, message=FALSE, echo=TRUE, eval=FALSE}

st_crs("EPSG:4326")$Name

st_crs("EPSG:4326")$proj4string

st_crs("EPSG:4326")$epsg

```


### Transforming CRS with sf and terra

Functions sf::st_crs() and terra::crs() allow us to get the CRS of spatial data. These functions also allow us to set a CRS to spatial data by using st_crs(x) <- value if x is a sf object, and crs(r) <- value if r is a raster. Notice that setting a CRS does not transform the data, it just changes the CRS label. We may want to set a CRS to data that does not come with CRS, and the CRS should be what it is, not what we would like it to be. We use sf::st_transform() and terra::project() to transform the sf or raster data, respectively, to a new CRS.

For sf data:

```{r read, fig.cap="", results='show', warning=FALSE, message=FALSE, echo=TRUE, eval=FALSE}

library(sf)
pathshp <- system.file("shape/nc.shp", package = "sf")
map <- st_read(pathshp, quiet = TRUE)

# Get CRS
# st_crs(map)
# Transform CRS
map2 <- st_transform(map, crs = "EPSG:4326")
# Get CRS
# st_crs(map2)

```

For terra:

```{r read, fig.cap="", results='show', warning=FALSE, message=FALSE, echo=TRUE, eval=FALSE}

library(terra)
pathraster <- system.file("ex/elev.tif", package = "terra")
r <- rast(pathraster)

# Get CRS
# crs(r)
# Transform CRS
r2 <- terra::project(r, "EPSG:2169")
# Get CRS
# crs(r2)

```



